臺灣高等法院刑事判決
111年度上訴字第1277號
上  訴  人  
即  被  告  邱耀陽


選任辯護人  王聖傑律師
            蔡復吉律師
上  訴  人  
即  被  告  呂榮福


指定辯護人  莊馨旻律師(義務辯護)              
上列上訴人因違反毒品危害防制條例等案件，不服臺灣桃園地方
法院109年度訴字第816號，中華民國111年1月18日第一審判決（
起訴案號：臺灣桃園地方檢察署109年度偵字第6090號、第15964
號），提起上訴，本院判決如下：
    主  文
原判決關於邱耀陽有罪部分暨定應執行刑部分，及呂榮福部分均
撤銷。
邱耀陽犯如附表一編號1、2主文欄所示之罪，各處如附表一編號
1、2主文欄所示之刑及沒收；又犯如附表二編號1至6主文欄所示
之罪，各處如附表二編號1至6主文欄所示之刑及沒收。附表一編
號1、2所處之刑與附表二編號1至4所處之刑，應執行有期徒刑拾
柒年陸月；附表二編號5、6所處之刑，應執行有期徒刑陸月。
呂榮福部分公訴不受理。
    事  實
一、邱耀陽明知海洛因、甲基安非他命分別係毒品危害防制條例
    第2條第2項第1、2款所規定之第一級、第二級毒品，亦明知
    甲基安非他命係藥事法所稱之禁藥，不得非法販賣、轉讓及
    持有，竟分別為以下犯行：
  ㈠為圖免費施用毒品之利益，與呂榮福（已歿，本院另為公訴
    不受理判決，詳後述）共同意圖營利，基於販賣第一級毒品
    之犯意聯絡，使用其所有門號0000000000號行動電話作為對
    外販賣毒品之聯絡工具，先由邱耀陽與石雅龍洽談購毒相關
    事宜，再通知呂榮福到場進行毒品交易，而分別在附表一編
    號1、2所示之時間、地點，以附表一編號1、2所示之金額，
    分別販賣如附表一編號1、2所示之第一級毒品海洛因予石雅
    龍（各次交易毒品之時間、地點；交易金額及毒品數量，均
    詳如附表一編號1、2所載），呂榮福並於交易成功後，提供
    不詳毒品予邱耀陽施用。
  ㈡各基於轉讓第一級毒品之犯意，均使用其所有上開門號之行
    動電話，作為轉讓毒品之聯絡工具，分別在附表二編號1至4
    所示之時間、地點，分別轉讓如附表二編號1至4所示之海洛
    因予附表二編號1至4所示之對象（各次轉讓海洛因之時間、
    地點；轉讓對象及數量，均詳如附表二編號1至4所載）。
  ㈢各基於轉讓禁藥即第二級毒品甲基安非他命之犯意，均使用
    其所有上開門號之行動電話，作為轉讓毒品之聯絡工具，分
    別在附表二編號5、6所示之時間、地點，分別轉讓如附表二
    編號5、6所示之甲基安非他命予附表二編號5至6所示之對象
    （各次轉讓禁藥之時間、地點；轉讓對象及數量，均詳如附
    表二編號5、6所載）。
　㈣嗣經警對邱耀陽、呂榮福使用之行動電話門號實施通訊監察
    ，並於民國109年2月12日持搜索票至邱耀陽位於桃園市○○區
    ○○路000號之住所執行搜索，當場扣得如附表三所示之行動
    電話1支，因而查悉上情。
二、案經桃園市政府警察局桃園分局報告臺灣桃園地方檢察署檢
    察官偵查起訴。
    理  由
甲、有罪部分
壹、程序事項：
一、本院審理範圍：
　　本件檢察官起訴上訴人即被告邱耀陽（下稱被告）涉犯㈠刑
    法第30條第1項前段、修正前毒品危害防制條例第10條第1項
    之幫助施用第一級毒品罪（起訴書附表二編號1、2部分）；
    ㈡毒品危害防制條例第8條第1項之轉讓第一級毒品罪（起訴
    書附表一編號1至4部分）；㈢藥事法第83條第1項之轉讓禁藥
    罪（起訴書附表一編號5至8部分）。而經原審審理後，除就
    被告被訴上開㈢之起訴書附表一編號6、8所涉轉讓禁藥部分
    ，判決無罪外，其餘部分均判處罪刑。嗣於原審判決後，被
    告不服原判決關於有罪部分均提起上訴，檢察官則未提起上
    訴，是原判決關於起訴書附表一編號6、8部分即已確定。本
    院審理範圍應為原判決關於有罪部分，合先說明。
二、證據能力之認定部分：
  ㈠證人石雅龍、林忠利、吳玉珍、詹聰明、證人即同案被告呂
    榮福於警詢中所為陳述，為被告以外之人於審判外之陳述，
    屬傳聞證據，而被告之選任辯護人於本院準備程序中就證人
    石雅龍、林忠利、吳玉珍、詹聰明、呂榮福於警詢中陳述之
    證據能力提出爭執（見本院卷第158、162頁），本院審酌上
    開證人於警詢所為之陳述，尚與刑事訴訟法第159條之2或第
    159條之3所定情形不相符合，復查無其他得例外取得證據能
    力之法律依據，前開證據方法應予排除，不得作為本案證明
    被告有罪之依據。
  ㈡除前述本院認定無證據能力，不得作為證據之證據方法外，
    本案所引用之供述及非供述證據，經本院依法踐行調查證據
    程序，檢察官、被告及其選任辯護人等均不爭執各該證據之
    證據能力，且迄至言詞辯論終結前均未聲明異議，而本院審
    酌上開供述或非供述等證據資料製作時之情況，無不當取供
    及證明力明顯過低之瑕疵，認以之作為證據應屬適當，本院
    認前揭證據資料有證據能力。
貳、認定被告犯罪事實所憑之證據及理由：
一、事實欄一、㈠部分：　　　
　㈠訊據被告固坦認有於附表一編號1所示時、地介紹石雅龍向呂
    榮福購買毒品，而由呂榮福於上開時、地販賣海洛因與石雅
    龍；另於附表一編號2所示時間持用門號0000000000號行動
    電話告知呂榮福有關石雅龍欲購毒之事，由呂榮福於附表一
    編號2所示時、地販賣海洛因與石雅龍等事實，惟矢口否認
    有何與呂榮福共同販賣第一級毒品之犯行，辯稱：石雅龍想
    要買毒品，但他沒有管道聯繫呂榮福，我是幫他聯繫呂榮福
    ，後來他們怎麼交易我沒有在場，我幫石雅龍聯繫呂榮福之
    後，呂榮福也沒有請我施用毒品，我只承認幫助施用毒品等
    語。被告之選任辯護人復執以：依證人石雅龍之證述，其是
    主動詢問被告是否有管道購買海洛因，被告係單純為石雅龍
    報告訂約之機會，毒品之交易數量及價錢並非被告決定，被
    告係為石雅龍報告訂約之機會而告知交易時間、地點，被告
    所為並非販賣毒品之構成要件行為，且依同案被告呂榮福之
    證述，其請被告施用海洛因係為分辨品質好壞，並非被告介
    紹石雅龍購買毒品之報酬等詞為被告辯護。
　㈡經查，證人石雅龍於偵查中證稱：我在108年9月10日打電話
    給邱耀陽向他購買海洛因，是呂榮福送貨，於108年9月10日
    晚上8時15分，在桃園市蘆竹區大竹路某巷口的7-11交易，
    我當時購買2,000元海洛因。於108年8月下旬某日上午，我
    在桃園療養院遇到邱耀陽，我問他有沒有海洛因，他就打給
    呂榮福，後來呂榮福就送毒品過來，這次與呂榮福買完毒品
    後，呂榮福向我說如果以後要拿毒品，要先與邱耀陽聯繫，
    再由邱耀陽告訴我去何處與呂榮福聯繫等語（見偵字第1596
    4號卷第242至243頁），於原審審理時證稱：我第一次透過
    邱耀陽向呂榮福買毒品，是買1,000元的海洛因，第2次好像
    是5,000元等語（見原審卷第110頁），而同案被告呂榮福於
    偵查中亦供稱：108年9月10日我與邱耀陽的通訊監察譯文，
    是石雅龍透過邱耀陽和我聯繫想買毒品，交易時間是電話不
    久之後，地點是我家巷口的7-11，我給石雅龍海洛因，他當
    場給我錢，約1,000 元左右。108年8月底某日是邱耀陽介紹
    石雅龍過來，我身上剛好有1包海洛因，就以1,000元賣給他
    等語（見偵字第15964號卷第283至284頁），且有被告與同
    案被告呂榮福於108年9月10日之通訊監察譯文附卷可稽（見
    偵字第15964號卷第263至264頁），是被告於附表一編號1所
    示時、地介紹證人石雅龍向同案被告呂榮福購買毒品，而由
    同案被告呂榮福於上開時、地販賣海洛因與證人石雅龍，另
    於附表一編號2所示時間以行動電話告知同案被告呂榮福有
    關證人石雅龍欲購毒之事，由同案被告呂榮福於附表一編號
    2所示時、地販賣海洛因與證人石雅龍等事實，已足認定。
  ㈢至證人石雅龍就附表一編號1、2所示時、地係以何價額購買
    海洛因乙節，於偵查及原審審理時所證雖前後不一，亦與同
    案被告呂榮福上開所供並非完全相合，然按證人之陳述有部
    分前後不符，或相互間有所歧異時，究竟何者為可採，法院
    仍得本其自由心證予以斟酌，非謂一有不符或矛盾，即應認
    其全部均為不可採信（最高法院74年台上字第1599號判例要
    旨參照）。審諸證人石雅龍於偵訊及原審審理時就其分別於
    附表一編號1、2所示時、地向同案被告呂榮福購毒基本事實
    之證述，互核內容一致，亦與同案被告呂榮福供稱確有販賣
    海洛因與證人石雅龍等語相符，復有上揭補強證據足以佐證
    ，俱如前述，自可採信，而依罪證有疑利於被告之法則，本
    院爰採認同案被告呂榮福上開所供，認定同案被告呂榮福如
    附表一編號1、2所示均係以1,000元之價額販賣海洛因與證
    人石雅龍。
　㈣被告雖辯稱：我是幫石雅龍聯繫呂榮福，後來他們怎麼交易
    我沒有在場等語；辯護意旨亦辯以：被告係單純為石雅龍報
    告訂約之機會，毒品之交易數量及價錢並非被告決定，被告
    所為並非販賣毒品之構成要件行為等語。惟按聯絡毒品買賣
    、交付毒品、收取毒品買賣價金等行為，皆屬販賣毒品罪構
    成要件事實之一部，苟有參與其事，即係分擔實行犯罪行為
    ，自應負販賣毒品罪責（最高法院97年度台上字第1439號判
    決意旨參照）。從而，毒品交易時間、交易地點、金額數量
    之磋商，及毒品之實際交付、收取價金，均係構成販賣毒品
    罪之重要核心行為。再販賣毒品罪以行為人主觀上具有營利
    之意圖為要件，而此之所謂「營利意圖」，即犯罪之目的，
    原則上不以發生特定結果為必要，只須行為人主觀上具有營
    利之意圖為已足。而查：
　⒈被告於警詢時已供承：108年8月下旬某日在桃園療養院，我
    幫忙介紹購毒者石雅龍給呂榮福，指引呂榮福與石雅龍交易
    ，108年9月10日是我幫忙石雅龍聯絡呂榮福購買毒品，我與
    呂榮福的分工是石雅龍會打給我，告訴我他要向呂榮福購毒
    ，我打電話給呂榮福，向他說時間及地點。我介紹不特定朋
    友向呂榮福購毒之後，隔天凌晨下班會前往呂榮福住處取用
    免費的安非他命及海洛因等語（見偵字第15964號卷第25至2
    7頁），而證人石雅龍上開於偵查中亦證稱：於108年8月下
    旬某日上午與呂榮福買完毒品後，呂榮福向我說如果以後要
    拿毒品，要先與邱耀陽聯繫，再由邱耀陽告訴我去何處與呂
    榮福聯繫等語（見偵字第15964號卷第243頁），佐以被告與
    同案被告呂榮福於108年9月10日晚間7時46分39秒之通訊監
    察譯文：「呂榮福：喂。邱耀陽：他說10、20分之後會到7-
    11，你家巷口的7-11，他說分成2個啦。呂榮福：好啦」，
    及同日晚間8時15分之通訊監察譯文：「呂榮福：辦好了。
    邱耀陽：好啊。呂榮福：好。」（見偵字第15964號卷第263
    至264頁），由上可知被告與同案被告呂榮福之販毒分工模
    式係由被告與證人石雅龍洽定交易地點，再聯繫同案被告呂
    榮福與證人石雅龍進行毒品交易，且依上開通訊監察譯文亦
    可見同案被告呂榮福完成交易後，復有以電話知會被告之舉
    ，足徵其等確有販賣毒品之犯意聯絡甚明，而參酌前揭說明
    ，被告所為聯絡毒品買賣之舉動已涉及販賣毒品罪之重要核
    心行為，其既已分擔實行販賣第一級毒品罪構成要件之部分
    行為，且與同案被告呂榮福之間有犯意聯絡及行為分擔，即
    應負擔共同販賣第一級毒品之罪責，不因其並未實際經手毒
    品之交付及價金之收取而卸其責任。
　⒉且查，被告上開於警詢時已供認：我介紹不特定朋友向呂榮
    福購毒之後，隔天凌晨下班會前往呂榮福住處取用免費的甲
    基安非他命及海洛因等語，核與證人即同案被告呂榮福於原
    審審理時證稱：邱耀陽介紹石雅龍向我買毒品之後，隔天有
    來我家，我會請邱耀陽吃海洛因、甲基安非他命等語相符（
    見原審卷第263頁），足見被告介紹證人石雅龍向同案被告
    呂榮福購買海洛因，其確可獲得免費施用毒品之利益，主觀
    上即具有營利之意圖，是被告明知同案被告呂榮福意圖營利
    而販賣毒品，仍聯繫證人石雅龍與之交易毒品，被告共同意
    圖以販賣毒品之方式牟取利潤，殆無疑義。至證人呂榮福於
    原審審理時雖證稱：我自己沒有吃海洛因，只吃甲基安非他
    命，我會請邱耀陽幫我試海洛因的品質如何等語（見原審卷
    第262頁），然參酌證人呂榮福同次審理時復證稱：我人在
    不舒服的時候會吃一點海洛因止痛等語（見同上卷頁），已
    與其前揭所證不符，且縱使證人呂榮福亦兼有請被告試用海
    洛因之品質，然被告與證人呂榮福上開均同稱被告可取用免
    費之甲基安非他命，已足認被告因介紹證人石雅龍購毒而可
    獲取免費施用毒品之利益，是證人呂榮福上揭所證無從執為
    有利於被告之認定。
  ㈤按販賣毒品之行為，本無一定之公定價格，是其各次買賣之
    價格，當亦各有差異，而或隨供需雙方之資力、關係之深淺
    、需求之數量、貨源之充裕與否、販賣者對於資金之需求如
    何即殷切與否，以及政府查緝之態度，進而為各種不同之風
    險評估，而為機動性之調整，是其價格標準，自非一成不變
    ，且販賣者從各種「價差」或「量差」或係「純度（如摻入
    葡萄糖等物）」謀取利潤方式，或有差異，然其所圖利益之
    非法販賣行為目的，則屬相同，並無二致。因之，販賣利得
    ，除經行為人（被告）坦承，或帳冊價量至臻明確，確實難
    以究其原委（最高法院87年度台上字第3164號判決意旨參照
    ）。然按政府為杜絕毒品之氾濫，對於查緝施用及販賣毒品
    之工作，無不嚴加執行，販賣毒品罪又係重罪，設若無利可
    圖，衡情一般持有毒品之人當無輕易將所持有之毒品轉讓他
    人而甘冒於再次向他人購買時，而有被查獲移送法辦之危險
    之理，職是之故，縱未確切查得販賣賺取之實際差價，但除
    別有事證，足認係按同一價格轉讓，確未牟利外，尚難執此
    即認非法販賣之事證有所不足，致知過坦承者難辭重典，飾
    詞否認者反得逞僥倖，而失情理之平。以本案而論，被告及
    同案被告呂榮福與證人石雅龍並非至親，彼此間亦無特殊情
    誼，茍無利得，絕無甘冒重典，以原價買賣第一級毒品或無
    償調借，且海洛因價格昂貴，取得不易，毒品交易為政府檢
    警機關嚴予取締之犯罪，法律並就此懸有重典處罰等情，被
    告當知之甚稔，倘無從中賺取差價或投機貪圖小利，豈有甘
    冒重典依購入價格轉售或代購之理，且被告介紹證人石雅龍
    向同案被告呂榮福購買海洛因，其可獲得免費施用毒品之利
    益，已如前述，是以被告販賣毒品均有營利之意圖，應可認
    定。
二、事實欄一、㈡㈢部分：
　　上揭事實欄一、㈡㈢所示事實（即如附表二編號1至6所示），
    業據被告於警詢、偵查及本院審理時均坦白承認（見偵字第
    6090號卷第45至49、204至205頁；本院卷第156、229至230
    頁），並核與證人詹聰明、吳玉珍於偵查中所證述之情節一
    致(見偵字第6090號卷第189至195、235至238頁)，且被告與
    證人詹聰明、吳玉珍分別於如附表二編號1至6所示之轉讓時
    間前，以其等所持有之行動電話聯絡轉讓毒品事宜之情形，
    亦有通訊監察譯文在卷足憑（見偵字第6090號卷第209至223
    頁；偵字第15964號卷第263至264頁），此外，復有如附表
    三所示被告所有，供其犯本件轉讓第一級毒品罪、轉讓禁藥
    罪所用之行動電話1支（含SIM卡1張）扣案為證，堪認被告
    上開任意性自白，核與事實相符，足可採取。
三、綜上所述，本件事證明確，被告上揭販賣第一級毒品、轉讓
    第一級毒品及轉讓禁藥犯行，足可認定，均應依法論科。
參、新舊法之比較與適用：
　　按行為後法律有變更者，適用行為時之法律，但行為後之法
    律有利於行為人者，適用最有利之法律，刑法第2條第1項定
    有明文。本件被告行為後，毒品危害防制條例第4條第1項、
    第17條第2項業於109年1月15日修正公布，並於同年7月15日
    施行，經查：
一、修正前毒品危害防制條例第4條第1項規定：「製造、運輸、
    販賣第一級毒品者，處死刑或無期徒刑；處無期徒刑者，得
    併科新臺幣2千萬元以下罰金。」，修正後毒品危害防制條
    例第4條第1項則規定：「製造、運輸、販賣第一級毒品者，
    處死刑或無期徒刑；處無期徒刑者，得併科新臺幣3千萬元
    以下罰金。」，修正後毒品危害防制條例第4條第1項將法定
    刑自「死刑或無期徒刑；處無期徒刑者，得併科新臺幣2千
    萬元以下罰金」，提高為「死刑或無期徒刑；處無期徒刑者
    ，得併科新臺幣3千萬元以下罰金。」。經比較新、舊法律
    ，修正後毒品危害防制條例第4條第1項並無較有利於被告之
    情形。
二、修正前毒品危害防制條例第17條第2項原規定：「犯第四條
    至第八條之罪於偵查及審判中均自白者，減輕其刑。」修正
    後毒品危害防制條例第17條第2項則規定：「犯第四條至第
    八條之罪於偵查及歷次審判中均自白者，減輕其刑。」，而
    本件被告係於偵查及本院審理時，就上開轉讓第一級毒品犯
    行，均自白不諱，則適用修正前毒品危害防制條例第17條第
    2項之規定，方符合該減刑要件，對被告而言適用修正後毒
    品危害防制條例第17條第2項規定並非較有利。
三、稽此，就本件論罪科刑有關之事項，經綜合法律修正前後之
    整體比較，揆諸刑法第2條第1項之「從舊從輕」原則，適用
    修正前之刑罰法律，對被告較為有利，自應就被告本案所為
    整體適用被告行為時即修正前毒品危害防制條例之相關規定
    。
肆、論罪部分：
一、按海洛因、甲基安非他命分屬毒品危害防制條例第2條第2項
    第1、2款列管之第一級、第二級毒品，不得非法販賣及轉讓
    。又甲基安非他命除係毒品危害防制條例第2條第2項第2款
    所列之第二級毒品，亦經行政院衛生福利部（前稱衛生署）
    公告列為不准登記藥品及禁止使用之藥品，屬藥事法所規範
    之禁藥（即藥事法第22條第1項第1款所稱之「經中央衛生主
    管機關明令公告禁止製造、調劑、輸入、輸出、販賣或陳列
    之毒害藥品」），且多年來經相關主管機關及大眾傳播媒體
    廣為宣傳，乃眾所周知之事；故合於醫藥及科學上需用者為
    管制藥品，按管制藥品管理條例進行流向控管；非合於醫學
    、科學上需用者，則為毒品，依毒品危害防制條例規定進行
    查緝。再管制藥品須有醫師處方，始得調劑、供應，藥事法
    第60條第1項復定有明文，醫師開立管制藥品均視醫療目的
    為之，要無在外流通之可能，被告自身有施用甲基安非他命
    ，此為其於警詢中所是認（見偵字第6090號卷第40頁），則
    被告就甲基安非他命乃屬禁藥，難謂無主觀犯意之認識。且
    被告於警詢時亦供述甲基安非他命之來源係向綽號「阿銘」
    所購買等語（見偵字第6090號卷第45頁），是本件之甲基安
    非他命顯非循醫師合法調劑、供應之管道取得，而被告對上
    情亦知之甚詳，依其智識程度，應知甲基安非他命併屬藥事
    法上所稱之禁藥，客觀上亦無認具「正當理由」且屬「無法
    避免」之不知情形。被告明知甲基安非他命為禁藥而轉讓之
    行為，除成立毒品危害防制條例第8條第2項之轉讓第二級毒
    品罪外，亦構成藥事法第83條第1項之轉讓禁藥罪。而按藥
    事法第83條第1項法定刑為7年以下有期徒刑，得併科新臺幣
    5,000萬元以下罰金，較毒品危害防制條例第8條第2項法定
    刑6月以上5年以下有期徒刑，得併科新臺幣70萬元以下罰金
    為重。又藥事法第83條第1項係於104年12月2日修正公布，
    同年月4日施行，亦為毒品危害防制條例之後法。另毒品之
    範圍尚包括影響精神物質與其製品，而藥事之管理，則非僅
    止於藥品之管理。毒品未必係經公告之禁藥，禁藥亦未必為
    毒品，因而毒品危害防制條例與藥事法二者，並無必然之特
    別法與普通法關係，故除有轉讓之第二級毒品達毒品危害防
    制條例第8條第6項之一定數量，經依法加重後之法定刑較藥
    事法第83條第1項之法定刑為重之情形外，因藥事法第83條
    第1項為後法，且為重法，應優先適用藥事法處罰（最高法
    院97年度台上字第2158號、96年度台上字第3582號、106年
    度台上字第369號判決、109年度台上大字第1089號裁定意旨
    參照）。本案被告就附表二編號5、6所示無償轉讓予吳玉珍
    之甲基安非他命數量係僅供1次施用的量一節，業據證人吳
    玉珍於偵查中證述明確（見偵字第6090號卷第238頁），此
    外，復無其他積極證據可證明被告就附表二編號5、6所示轉
    讓第二級毒品之數量已逾淨重10公克，是依「罪疑利益歸於
    被告」之原則，應認被告就附表二編號5、6所示轉讓第二級
    毒品甲基安非他命之淨重重量，未達行政院於98年11月20日
    修正發布之「轉讓毒品加重其刑之數量標準」第2條所規定
    之加重標準，被告就附表二編號5、6所示轉讓甲基安非他命
    之行為，即發生藥事法第83條第1項與毒品危害防制條例第8
    條第2項規定間之法規競合關係，而就附表二編號5、6部分
    ，應依重法優於輕法之原則，擇較重之轉讓禁藥罪論處，先
    予說明。
二、核被告就事實欄一、㈠所為，係犯修正前毒品危害防制條例
    第4條第1項之販賣第一級毒品罪；如事實欄一、㈡所為，係
    犯毒品危害防制條例第8條第1項之轉讓第一級毒品罪；如事
    實欄一、㈢所為，係犯藥事法第83條第1項之轉讓禁藥罪。公
    訴意旨雖認被告就附表一編號1、2所為，均係犯刑法第30條
    第1項前段、毒品危害防制條例第10條第1項之幫助施用第1
    級毒品罪。惟本案被告明知證人石雅龍欲購買毒品，亦知同
    案被告呂榮福有毒品可供販賣，仍先與證人石雅龍洽談購毒
    事宜，再通知同案被告呂榮福到場進行毒品交易，且事後被
    告復自同案被告呂榮福處受有免費施用毒品之利益，足見被
    告有營利意圖，顯非單純介紹購毒管道之幫助施用犯行可資
    比擬，公訴意旨所認容有誤會，惟基於社會事實既屬同一，
    而本院已告知相關罪名（見本院卷第210頁），爰依法變更
    起訴法條。
三、被告轉讓第一級毒品及販賣第一級毒品前之持有第一級毒品
    低度行為，為各該轉讓第一級毒品及販賣第一級毒品之高度
    行為所吸收，均不另論罪。而按法律之適用有其一致性，除
    有特別規定外，不得割裂適用，是被告就附表二編號5、6所
    為轉讓禁藥犯行，其持有甲基安非他命之行為與轉讓行為同
    為實質上一罪之階段行為，本件既依法規競合原理適用藥事
    法處斷，而藥事法並未處罰單純持有禁藥之行為，且高度之
    轉讓行為既已依藥事法加以處罰，依法律適用完整性之法理
    ，其低度之持有甲基安非他命行為，自不能再行割裂適用毒
    品危害防制條例之規定論處（最高法院104年6月30日104年
    度第11次刑事庭會議決議參照）。
四、被告所犯上開販賣第一級毒品罪2罪、轉讓第一級毒品罪4罪
    ，及轉讓禁藥罪2罪，均犯意各別、行為互殊，應予分論併
    罰。
五、按犯第4條至第8條之罪於偵查及審判中均自白者，減輕其刑
    ，修正前毒品危害防制條例第17條第2項定有明文。又該減
    輕其刑規定，係為鼓勵是類犯罪行為人自白、悔過，並期訴
    訟經濟、節約司法資源而設，一般而言，固須於偵查及審判
    中皆行自白，始有適用，缺一不可。但所謂「自白」，係指
    被告（或犯罪嫌疑人）承認自己全部或主要犯罪事實之謂。
    其承認犯罪事實之方式，並不以出於主動為必要，即經由偵
    、審機關之推究訊問而被動承認，亦屬自白（最高法院100
    年度台上字第5082號判決要旨參照）。又行為人轉讓同屬禁
    藥之第二級毒品甲基安非他命（未達法定應加重其刑之一定
    數量）予成年人（非孕婦），依重法優於輕法之原則，擇較
    重之藥事法第83條第1項轉讓禁藥罪論處，如行為人於偵查
    及歷次審判中均自白，仍應適用毒品危害防制條例第17條第
    2項規定減輕其刑（最高法院109年度台上大字第4243號刑事
    大法庭裁定意旨參照）。本件被告迭於偵查及本院審理時，
    就附表二編號1至5所示轉讓第一級毒品、轉讓禁藥犯行，均
    自白不諱，詳如前述，又被告於警詢時雖供陳係於附表二編
    號6所示時、地轉讓海洛因與證人吳玉珍，然審酌其係供述
    轉讓較重罪名之毒品種類，堪認被告無規避罪責之意，而純
    屬記憶有誤，衡酌毒品危害防制條例第17條第2項規定之立
    法目的係為鼓勵被告自白認罪，採行寬厚減刑之刑事政策，
    是應認被告就附表二編號6所示犯行已於警詢中自白，其於
    審理時復自白此部分犯行，依上開規定及裁定意旨，爰就被
    告如附表二編號1至6所示犯行，均依修正前毒品危害防制條
    例第17條第2項規定減輕其刑。
六、末查，被告本件經查獲販賣第一級毒品海洛因之次數及金額
    仍屬有限，而販賣第一級毒品之法定刑修正前為「處死刑或
    無期徒刑；處無期徒刑者，得併科新臺幣2千萬元以下罰金
    」，然同為販賣毒品之人，其原因動機不一，犯罪情節未必
    盡同，或有大盤毒梟者，亦有中、小盤之分，甚或僅止於吸
    毒者友儕間為求互通有無之有償轉讓者亦有之，其販賣行為
    所造成危害社會之程度自屬有異，法律科處此類犯罪，所設
    之法定最低本刑卻同為「死刑或無期徒刑」，不可謂不重，
    於此情形，倘依其情狀處以有期徒刑，即足以懲儆，並可達
    防衛社會之目的者，自非不可依客觀之犯行與主觀之惡性二
    者加以考量其情狀，是否有可憫恕之處刑，以符合罪刑相當
    原則，據此，審酌被告販賣第一級毒品之對象單一，且販賣
    數量非鉅，販賣所得獲利不多，與多次、大量出售第一級毒
    品，賺取巨額價差者，尚屬有別，其以情節論，惡性容非重
    大不赦，若就販賣第一級毒品科處最輕本刑尚嫌過重，實屬
    情輕法重而有堪資憫恕之處，爰就被告所為如附表一編號1
    、2所示販賣第一級毒品罪行，依刑法第59條規定酌減其刑
    。
伍、撤銷改判之理由：
一、原審以被告犯販賣第一級毒品、轉讓第一級毒品及轉讓禁藥
    等罪，罪證明確，予以論罪科刑，固非無見。惟查：
  ㈠原審認被告就附表一編號1、2所為，另犯刑法第30條第1項前
    段、毒品危害防制條例第10條第1項之幫助施用第一級毒品
    罪，與本院所為認定不同，容有未恰。
　㈡被告於本院審理時就如附表二編號1至4所示之轉讓第一級毒
    品犯行，既已自白，而被告於偵查中就此部分犯行亦曾自白
    ，均應依修正前毒品危害防制條例第17條第2項規定，減輕
    其刑，而原判決就此部分未及適用，即有未合。
　㈢原審判決認被告如附表一編號1、2所示犯行之犯罪所得各為1
    ,000元，應與同案被告呂榮福共同沒收，並諭知於全部或一
    部不能沒收或不宜執行沒收時，追徵其價額，而與本院認定
    被告之犯罪所得不同，詳如後述，亦有未當。
  ㈣原判決認扣案如附表三所示行動電話1支（含SIM卡1張），固
    係被告所有供犯本案如附表二編號5、6所示之轉讓禁藥罪所
    用之物，然原審援引毒品危害防制條例第19條第1項規定宣
    告沒收，即有違誤。
二、被告就附表二編號1至4部分提起上訴請求從輕量刑，尚非無
    理由。而被告就附表一編號1、2部分猶執前詞提起上訴，否
    認犯罪，指摘原審判決不當，核無理由。又被告就附表二編
    號5、6部分提起上訴不服原審判決固指稱：請從輕量刑等語
    。惟按刑事審判旨在實現刑罰權之分配的正義，故法院對有
    罪被告之科刑，應符合罪刑相當之原則，使輕重得宜，罰當
    其罪，以契合社會之法律感情，此所以刑法第57條明定科刑
    時應審酌一切情狀，尤應注意該條所列10款事項以為科刑輕
    重之標準，俾使法院就個案之量刑，能斟酌至當。至於量刑
    輕重，係屬事實審法院得依職權自由裁量之事項，苟其量刑
    已以行為人之責任為基礎，並斟酌刑法第57條各款所列情狀
    ，而未逾越法定刑度或有濫用權限情事，即不得任意指為違
    法（最高法院75年台上字第7033號判例、103年度台上字第3
    6號判決意旨參照）。原判決既於量刑時，已依刑法第57條
    規定說明係審酌被告無視毒品戕害國家人力、危害社會安全
    甚鉅，竟為轉讓禁藥犯行，危害他人身體、社會秩序及國家
    法益，所為實有不該；兼衡被告犯後坦承犯行之犯後態度，
    其智識程度、經濟狀況等一切情狀，而量處如原判決主文所
    示之刑，既未逾越法定刑度，又未濫用自由裁量之權限，原
    判決此部分之量刑並無何不當而構成應撤銷之事由可言。職
    是，被告上訴意旨，顯係就原審量刑職權之適法行使及已經
    原審論斷、說明之事項，依憑己意，再事爭執，尚無足取。
三、據上，被告就附表二編號1至4部分上訴所指為有理由，其餘
    部分上訴意旨雖無理由，然原判決關於被告有罪部分既有上
    開可議之處，即無可維持，其定應執行刑部分亦失所依附，
    自應由本院將原判決關於被告有罪部分，均予以撤銷改判。
四、爰以行為人之責任為基礎，審酌被告明知第一級毒品海洛因
    、第二級毒品甲基安非他命對於人體健康戕害甚巨，竟漠視
    法令禁制規定，而為本件販賣第一級毒品海洛因及轉讓禁藥
    、轉讓第一級毒品犯行，助長毒品之流通，戕害國民身心健
    康，影響社會秩序、善良風俗，所為非是，兼衡被告之素行
    、犯罪動機、目的、手段、犯罪所得、次數，暨被告於警詢
    時自陳國小畢業之智識程度、勉持之家庭及經濟狀況（見偵
    字第15964號卷第13頁），及其於本院審理時坦承轉讓第一
    級毒品及轉讓禁藥犯行之犯後態度等一切情狀，分別量處如
    主文第2項所示之刑。
五、按數罪併罰，分別宣告多數有期徒刑者，於各刑中之最長期
    以上，各刑合併之刑期以下，定其刑期，但不得逾30年，刑
    法第51條第5款定有明文。乃因刑罰之科處，應以行為人之
    責任為基礎，考量人之生命有限，刑罰對被告造成之痛苦程
    度，係以刑度增加而生加乘成效果，而非等比方式增加，如
    以實質累加方式執行，刑責恐將偏重過苛，不符現代刑事政
    策及刑罰之社會功能，故透過定應執行刑程式，採限制加重
    原則，授權法官綜合斟酌被告犯罪行為之不法與罪責程度、
    各罪彼此間之關聯性（例如數罪犯罪時間、空間、各行為所
    侵害法益之專屬性或同一性、數罪對法益侵害之加重效應等
    ）、數罪所反應被告人格特性與傾向、對被告施以矯正之必
    要性等，妥適裁量最終具體應實現之刑罰，以符罪責相當之
    要求。因此，法院於酌定執行刑時，應體察法律恤刑之目的
    ，為妥適之裁量，俾符合實質平等原則（最高法院105年度
    台抗字第626號裁定意旨參照）。準此，綜合判斷被告整體
    犯罪之非難評價、各罪間關係、法益侵害之整體效果，考量
    犯罪人個人特質，並適度反應其行為之不法與罪責程度，及
    對其施以矯正之必要性，且貫徹刑法公平正義之理念，爰就
    被告如附表一編號1、2所處之刑與附表二編號1至4所處之刑
    ，及如附表二編號5、6所處之刑，分別酌定應執行刑如主文
    第2項所示。
六、至被告所犯上開各罪所為沒收之諭知，因在定其應執行之刑
    主文項下，倘再為沒收之諭知，雖其併執行沒收之效果並無
    不同，然恐有混淆新法沒收之性質，使人誤認沒收仍屬從刑
    ，而有數罪併罰適用之疑慮，從而，本院於定其應執行之刑
    主文項下，應毋庸再為沒收之諭知，附此說明。　　
陸、沒收部分：
一、扣案如附表三所示之行動電話1支（含SIM卡1張），係被告
    所有供其犯如附表一編號2、附表二編號1至4所示各罪所用
    之物，有上開通訊監察譯文在卷可考，均應依毒品危害防制
    條例第19條第1項規定，分別於被告所犯附表一編號2、附表
    二編號1至4所示販賣第一級毒品及轉讓第一級毒品罪下宣告
    沒收。
二、扣案如附表三所示之行動電話1支（含SIM卡1張），係被告
    所有供其犯如附表二編號5、6所示轉讓禁藥罪所用之物，亦
    有上開通訊監察譯文在卷足憑，均應依刑法第38條第2項前
    段規定，於被告所犯附表二編號5、6所示轉讓禁藥罪下宣告
    沒收。　　
三、按犯罪所得財物之沒收追繳，往昔固採共犯（指共同正犯）
    連帶說。惟就刑事處罰而言，「連帶」本具有「連坐」之性
    質。在民事上，連帶債務之成立，除當事人明示外，必須法
    律有規定者為限（民法第272條參照）。而沒收兼具刑罰與
    保安處分之性質，以剝奪人民之財產權為內容，係對於人民
    基本權所為之干預，自應受法律保留原則之限制。共同實行
    犯罪行為之人，基於責任共同原則，固應就全部犯罪結果負
    其責任，但因其等組織分工及有無不法所得，未必盡同，特
    別是集團性或重大經濟、貪污犯罪，彼此間犯罪所得分配懸
    殊，其分配較少甚或未受分配之人，如仍應就全部犯罪所得
    負連帶沒收追繳之責，超過其個人所得之剝奪，無異代替其
    他參與者承擔刑罰，違反罪刑法定原則、個人責任原則以及
    罪責相當原則。此與司法院院字第2024號解釋側重在填補損
    害而應負連帶返還之責任並不相同。故共同犯罪所得財物之
    追繳、沒收或追徵，應就各人所分得之財物為之（最高法院
    105年度台上字第251號判決意旨參照）。經查，被告於警詢
    時已供認：我介紹不特定朋友向呂榮福購毒之後，隔天凌晨
    下班會前往呂榮福住處取用免費的甲基安非他命及海洛因等
    語（見偵字第15964號卷第26至27頁），是被告如附表一編
    號1、2所示犯行分得之免費施用毒品利益，即屬被告之犯罪
    所得，然衡酌其數量及價值低微且難以估算，又經施用殆盡
    ，而被告已遭本院判處重刑，此部分犯罪所得之沒收、追徵
    ，顯不具刑法上之重要性，爰不予宣告沒收、追徵。
四、至扣案之電子磅秤1台、分裝袋3包、注射針筒3支、玻璃球
    吸食器2個、甲基安非他命1包等物，因卷內並無證據可認與
    本案被告犯罪有關，爰不予宣告沒收，附此敘明。
乙、公訴不受理部分
壹、公訴意旨略以：被告呂榮福明知海洛因係經政府公告，為毒
    品危害防制條例第2條第2項第1款規定之第一級毒品，依法
    不得販賣，仍基於販賣第一級毒品以營利之犯意，於附表一
    編號1、2所示時間、地點，以附表一編號1、2所示重量、價
    格，與證人石雅龍完成海洛因交易。因認被告呂榮福係犯修
    正前毒品危害防制條例第4條第1項之販賣第一級毒品罪嫌等
    語。
貳、按被告死亡者，應諭知不受理之判決，並得不經言詞辯論為
    之，刑事訴訟法第303條第5款、307條分別定有明文。又依
    同法第364條規定，上開規定於第二審之審判，準用之。查
    被告呂榮福於111年5月12日死亡，有戶役政資訊網站查詢-
    個人資料查詢1紙在卷可稽（見本院卷第181頁），依前揭條
    文規定，自應為被告呂榮福公訴不受理之諭知，惟原審未及
    審酌被告呂榮福業已死亡之事實，而為被告呂榮福有罪判決
    之諭知，容有未洽，本件就被告呂榮福部分爰不經言詞辯論
    ，逕將原判決此部分撤銷，另為諭知不受理之判決。
據上論斷，應依刑事訴訟法第369條第1項前段、第364條、第300
條、第303條第5款、第299條第1項前段、第307條，藥事法第83
條第1項，修正前毒品危害防制條例第4條第1項、第17條第2項，
毒品危害防制條例第8條第1項、第19條第1項，刑法第2條第1項
前段、第11條、第59條、第51條第5款、第38條第2項前段，判決
如主文。
本案經檢察官朱哲群提起公訴，檢察官曾文鐘到庭執行職務。
中　　華　　民　　國　　111 　年　　8 　　月　　4 　　日
                  刑事第二十二庭審判長法  官  王美玲
                                      法  官  汪怡君
                                      法  官　葉韋廷
以上正本證明與原本無異。
如不服本判決，應於收受送達後20日內向本院提出上訴書狀，其
未敘述上訴之理由者並得於提起上訴後20日內向本院補提理由書
（均須按他造當事人之人數附繕本）「切勿逕送上級法院」。
                                      書記官　李逸翔
中　　華　　民　　國　　111 　年　　8 　　月　　4 　　日
附錄：本案論罪科刑法條全文
修正前毒品危害防制條例第4條第1項：
製造、運輸、販賣第一級毒品者，處死刑或無期徒刑；處無期徒
刑者，得併科新臺幣二千萬元以下罰金。
毒品危害防制條例第8條第1項：
轉讓第一級毒品者，處1年以上7年以下有期徒刑，得併科新臺幣
1百萬元以下罰金。
藥事法第83條第1項：
明知為偽藥或禁藥，而販賣、供應、調劑、運送、寄藏、牙保、
轉讓或意圖販賣而陳列者，處7年以下有期徒刑，得併科新臺幣5
千萬元以下罰金。

附表一：
編號 購毒者 時  間 地  點 交易方式 主文 1 （即起訴書附表二編號1） 石雅龍 108年8 月下旬某日 桃園市桃園區桃園療養院前 石雅龍於左列時間，在左列地點詢問邱耀陽有無海洛因可出售，邱耀陽旋聯繫呂榮福，嗣呂榮福即於該處以新臺幣（下同）1,000元販賣重量不詳之海洛因1包與石雅龍。 邱耀陽共同販賣第一級毒品，處有期徒刑拾伍年陸月。  2 （即起訴書附表二編號2） 石雅龍 108年9 月10日晚間7時46分至8時15分間某時 桃園市蘆竹區大竹路1巷路口之7-11便利商店前 呂榮福以門號0000000000號與邱耀陽持用之門號0000000000號聯繫，告知邱耀陽先與石雅龍洽談毒品交易事宜，再由邱耀陽與石雅龍聯繫後，將交易之時、地等事項告知呂榮福，由呂榮福於左列所示時、地以1,000元販賣重量不詳之海洛因1包與石雅龍。 邱耀陽共同販賣第一級毒品，處有期徒刑拾伍年陸月。扣案如附表三所示行動電話壹支（含門號0000000000號SIM卡壹張）沒收。  

附表二：
編號 轉讓對象 時  間 地    點 轉讓毒品種類、重量 主文 1 （即起訴書附表一編號1） 詹聰明 108年10月29日晚間7時許 桃園市大園區領航北路某處桃捷駐車場（詹聰明、吳玉珍任職公司） 邱耀陽以門號0000000000號與詹聰明使用之門號0000000000號聯繫後，由邱耀陽於左列所示時、地，無償轉讓約0.1公克之海洛因與詹聰明。 邱耀陽轉讓第一級毒品，處有期徒刑玖月。扣案如附表三所示行動電話壹支（含門號0000000000號SIM卡壹張）沒收。 2 （即起訴書附表一編號2） 詹聰明 108年11月11日晚間6時許 桃園市○○區○○路000號（詹聰明、吳玉珍共同居處） 邱耀陽以上揭門號與詹聰明使用之上開門號聯繫後，由邱耀陽於左列所示時、地，無償轉讓約0.1公克之海洛因與詹聰明。 邱耀陽轉讓第一級毒品，處有期徒刑玖月。扣案如附表三所示行動電話壹支（含門號0000000000號SIM卡壹張）沒收。    3 （起訴書附表一編號3） 詹聰明 108年12月2日晚間某時 桃園市○○區○○路000號 邱耀陽以上揭門號與詹聰明使用之上開門號聯繫後，由邱耀陽於左列所示時、地，無償轉讓重量不詳之海洛因與詹聰明。 邱耀陽轉讓第一級毒品，處有期徒刑玖月。扣案如附表三所示行動電話壹支（含門號0000000000號SIM卡壹張）沒收。    4 （起訴書附表一編號4） 吳玉珍（起訴書誤載為詹聰明，應予更正） 108年12月7日晚間8時許 桃園市○○區○○路000號 邱耀陽以上揭門號與吳玉珍使用之門號0000000000號、詹聰明使用之上開門號先後聯繫後，由邱耀陽於左列所示時、地，無償轉讓重量不詳之海洛因交給詹聰明轉交與吳玉珍施用。 邱耀陽轉讓第一級毒品，處有期徒刑玖月。扣案如附表三所示行動電話壹支（含門號0000000000號SIM卡壹張）沒收。     5 （起訴書附表一編號5） 吳玉珍 108年10月29日晚間8時許 桃園市大園區領航北路某處桃捷駐車場 邱耀陽以上揭門號與詹聰明使用之上開門號聯繫後，由邱耀陽於左列所示時、地，無償轉讓約0.1公克之甲基安非他命與吳玉珍施用。 邱耀陽犯藥事法第八十三條第一項之轉讓禁藥罪，處有期徒刑肆月。扣案如附表三所示行動電話壹支（含門號0000000000號SIM卡壹張）沒收。    6 （起訴書附表一編號7） 吳玉珍 108年12月22日上午6時許 桃園市○○區○○路000號 邱耀陽以門號0000000000號與吳玉珍使用之上開門號聯繫後，由邱耀陽於左列所示時、地，無償轉讓約0.1公克之甲基安非他命與吳玉珍施用。 邱耀陽犯藥事法第八十三條第一項之轉讓禁藥罪，處有期徒刑肆月。扣案如附表三所示行動電話壹支（含門號0000000000號SIM卡壹張）沒收。 

附表三：
應沒收之扣案物品 三星廠牌之行動電話1支（內含門號0000000000號SIM卡1張）。